【裁判字號】    89,自,8
【裁判日期】    900430
【裁判案由】    詐欺
【裁判全文】
臺灣宜蘭地方法院刑事判決                              八十九年度自字第八號
    自  訴  人  壬○
    自  訴  人  丙○○○
    右  一  人
    訴訟代理人  乙○○
    被      告  己○○
    被      告  辛○○
    右二人共同
    選任辯護人  林國漳律師
右列被告因詐欺案件，經自訴人提起自訴，本院判決如左：
    主  文
辛○○連續意圖為自己不法之所有，以詐術使人將本人之物交付，處有期徒刑陸月，
如易科罰金以參佰元折算壹日。
己○○無罪。
    事  實
一、辛○○係拓遠建設股份有限公司（下稱拓遠建設公司）之負責人，明知其所興建
    之位於宜蘭縣宜蘭市○○段三二七之一五、三二八之四三、三二八之二一地號之
    房屋，地下一樓編號Ｂ１Ｗ、Ｂ１Ｖ、Ｂ１Ａ之三個飲食攤位，在宜蘭縣政府建
    設局該案原申請執照地下室用途為防空避難室、停車場及部分為店舖，核定圖上
    之Ｂ１Ｗ、Ｂ１Ｖ、Ｂ１Ａ之位置均非攤位。竟仍意圖為自己不法所有之概括犯
    意，在未將上開原申請執照之地下室用途等情主動告知之情形下，並以「蘭陽的
    尖沙咀－－東門町商業廣場」為銷售手法以攤位形式出售之，分別於八十四年一
    月九日以新台幣（下同）一百十四萬元、一百十一萬元之一般中等價格，將該編
    號Ｂ１Ｗ及Ｖ之攤位出售予壬○；於八十四年三月十七日以一百四十一萬元之一
    般中等價格，將該編號Ｂ１Ａ之攤位出售予丙○○○，以此為詐術，使壬○、丙○○○陷於錯誤，以為該處係可以經營攤位之地下室，故而壬○交付部分價金九
    十一萬元、丙○○○交付部分價金五十七萬二千元許予拓遠建設公司。嗣因壬○
    、丙○○○發現建設公司遭宜蘭縣政府因該建物地下室係屬防空避難室、停車場
    及部分店舖，違反原使用目的，以違反建築法第七十七條，命違規部分應立即停
    止使用並課罰鍰後，始知受騙。
二、案經自訴人壬○、丙○○○提起自訴。
    理  由
壹、有罪部分：
一、訊之被告辛○○對於編號Ｂ１Ｗ、Ｖ、Ａ三攤位並非原核定圖上之合法攤位，而
    係防空避難室、停車位及部分店舖，及於右揭時、地，以事實欄所指之價格，以
    攤位方式售予自訴人壬○、丙○○○，並已收受如事實欄所指價金之事實固坦承
    不諱，惟矢口否認有何詐欺之犯行。辯稱：（一）被告辛○○雖為拓遠建設公司
    之負責人，惟「東門町商業廣場」原於八十三年間為鞏大建設股份有限公司（下
    稱鞏大建設公司）所興建，並由北宜廣告有限公司（下稱北宜廣告公司）負責廣
    告，直到八十四年初才由拓遠建設公司繼續施工完成，自訴人壬○、丙○○○購
    屋之際，東門町商業廣場之銷售均由鞏大建設公司與北宜廣告公司所為，難認身
    為拓遠建設公司之負責人被告辛○○有何施用詐術之行為。（二）自訴人壬○、
    丙○○○於承買攤位時即已知悉該地下室依法應作為防空避難室、停車場等用途
    。因自訴人二人與雅砌設計有限公司訂立「裝修承攬契約書」中之第四條載明承
    購戶了解其依法原應作為停車場、防空避難室之用，承購戶應自行承擔改為店舖
    之風險，故被告辛○○顯未致自訴人二人陷於錯誤云云。
二、經查：
  （一）右揭事實，業據自訴人壬○、自訴人丙○○○之代理人乙○○於本院審理到
        庭指訴綦詳，且被告辛○○亦坦承右揭地號之建物地下室編號Ｂ１Ｗ、Ｖ、
        Ａ三攤位並非原核定圖上之合法攤位，在未主動明確告知上開事實之情形下
        ，於右揭時、地，以事實欄所指之價格，以攤位方式售予自訴人壬○、丙○○○，並已收受如事實欄所指價金，嗣因遭宜蘭縣政府罰鍰後自訴人始知上
        情等事實，亦核與證人丁○○（即宜蘭縣政府建設局承辦本件申請使用執照
        人員）、甲○○、莊春美、陳美鳳（亦為地下室攤位承購戶）等人所供證之
        情節大致相符，復有該地號及其上建物之登記謄本、土地持分買賣分期付款
        明細表、房屋持分買賣分期明細表、地下平面圖、拓遠建設公司與自訴人二
        人所訂之契約書、宜蘭縣政府八十九年九月二十一日函及所附之三次處分書
        （均以拓遠建設公司負責人辛○○為送達人）等物在卷可稽。
  （二）依宜蘭縣政府建設局提出之該申請案原使用執照核定圖、使用執照申請書、
        建照執照所載，該地下室明確劃定為停車場與防空避難室，而僅有少部分為
        店舖，申請人均載明為拓遠建設公司、負責人辛○○，並有被告辛○○於各
        文件上蓋章之紀錄，此有該使用執照核定圖、使用執照申請書、建照執照附
        卷足佐，被告辛○○豈能諉稱僅係承受鞏大建設公司，對於地下室不能做店
        舖之事不知情？又查，以被告辛○○為負責人之拓遠建設公司雖係承受鞏大
        建設公司與自訴人換約，然觀之換約後之契約內容與前約之名稱「東門町商
        業廣場」、內容、行文、契約書之形式，並無甚差異，且於換約時未主動告
        知買該攤位之自訴人其所申請之核定圖非作攤位用之重大瑕疵，仍以中等價
        位售出，顯見被告辛○○確有刻意隱瞞事實之詐欺犯意及詐術之施用。再查
        ，自訴人二人與雅砌設計有限公司所訂立之「裝修承攬契約書」第四條雖載
        明承購戶了解其依法原應作為停車場、防空避難室之用，承購戶應自行承擔
        改為店舖等語，然該約訂於自訴人與鞏大建設公司訂約之時，與被告辛○○
        是否已告知出售攤位具有之瑕疵無涉，且出賣人未於購屋契約中加以載明，
        反於裝修契約之定型化契約中訂定，與裝潢整修無關之免責條款，顯有卸責
        並挾帶不利於消費者條款之情形，自訴人指訴其在不了解換約及裝修承攬契
        約情形，並信賴建設公司專業與誠信之情形下，而陷於錯誤與之訂約，並交
        付價金等詞應為真實，被告辛○○辯稱自訴人知悉出售攤位之瑕疵等語，尚
        不足採。
  （三）至證人即當時擔任拓遠建設公司之經理陳正義及職員戊○○雖於本院具結證
        稱，商場所以無法開張並非遭縣政府罰款，而係整棟樓承購戶對於商場規劃
        意見不一致所造成，並提出東門町百貨住戶大會紀錄、組織章程、住戶規約
        、租金收據等物為證。然該大樓之地下室確遭宜蘭縣政府以違反建築法課以
        罰鍰之事實，已如前述，縱該大樓之住戶確有因商場之規劃意見相左，亦與
        地下室部分本不能作商場用之事實無涉。況依住戶大會紀錄中所載，選出代
        表並未包括地下室部分，且證人戊○○及該大樓住戶大會主任委員庚○○均
        證稱，對於地下室之規畫不知情，是證人陳正義與戊○○之證詞，均不足作
        為有利於被告辛○○之認定。
  （四）綜上所述，被告辛○○上開所辯無詐欺犯行，顯係事後卸責之詞，委無足採
        ，本件事證已臻明確，被告辛○○犯行洵堪認定。
三、核被告辛○○意圖為自己不法之所有，以詐術使人將本人之物交付，所為係犯刑
    法第三百三十九條第一項之詐欺取財罪。被告先後二次對自訴人壬○及丙○○○
    之犯行，時間緊接，犯罪構成要件相同，顯係出於概括之犯意反覆為之，為連續
    犯，依法應以一罪論，並加重其刑。審酌被告辛○○身為建設公司之負責人，應
    知建築法之規定卻故而違犯，且位於資訊強勢之一方，本應負較高之注意及告知
    義務，方保障消費者之權益，及犯罪所得之利益及所生危害之程度，且犯罪後卸
    責否認之態度、未與自訴人達成和解等一切情狀量處如主文所示之刑。又九十年
    一月四日修正並經總統於同年一月十日公佈之刑法第四十一條第一項規定：「犯
    最重本刑為五年以下有期徒刑之罪，而受六月以下有期徒刑或拘役之宣告，因身
    體、教育、職業或家庭之關係或因其他正當事由，執行顯有困難者，得以一元以
    上三元以下折算一日，易科罰金。但因確定不執行所宣告之刑，難收矯正之效或
    難以維持法秩序者，不在此限。」。本件被告所犯之罪，為五年以下有期徒刑之
    罪，與前開修正後刑法第四十一條第一項易科罰金之規定相符，相較於修正前之
    規定，依刑法第二條第一項前段規定，自應適用最有利於行為人之法律即修正後
    之規定併予諭知易科罰金之折算標準。
貳、無罪部分
一、自訴意旨另以：被告己○○為前揭宜蘭縣宜蘭市○○段三二七之一五、三二八之
    四三、三二八之二一地號之土地所有人，並為「東門町商業廣場」之土地買賣部
    分之出賣人，與被告辛○○共同未將上開原申請執照之地下室用途等情主動告知
    之情形下，並以「蘭陽的尖沙咀－－東門町商業廣場」為銷售手法以攤位形式出
    售之，分別於八十四年一月九日以新台幣（下同）一百十四萬元、一百十一萬元
    之一般中等價格，將該編號Ｂ１Ｗ及Ｖ之攤位之土地部分出售予壬○；於八十四
    年三月十七日以一百四十一萬元之一般中等價格，將該編號Ｂ１Ａ之攤位之土地
    部分出售予丙○○○，以此為詐術，使壬○、丙○○○陷於錯誤而交付價金，因
    而認被告己○○亦涉犯刑法第三百三十九條第一項之詐欺取財罪嫌等語。
二、按犯罪事實應依證據認定之，無證據不得推定其犯罪事實。又不能證明被告犯罪
    者，應諭知無罪之判決，刑事訴訟法第一百五十四條、第三百零一條第一項分別
    定有明文。而所謂認定事實之證據，係指足以認定被告確有犯罪行為之積極證據
    而言，該項證據自須適合於被告犯罪事實之認定，始得採為斷罪資料，如未能發
    現相當證據，或證據不足以證明，自不能以推測或擬制之方法，為裁判基礎。再
    自訴人之自訴，係以使被告受刑事訴追為目的，是其陳述是否與事實相符，仍應
    調查其他證據以資審認（最高法院四十年臺上字第八六號、五十二年臺上字第一
    三００號判例意旨參照）。
三、訊之被告己○○堅詞否認有何詐欺犯行，辯稱他是該土地之所有權人，他將土地
    出售予鞏大建設公司後，並未再參與銷售之行為，且申請使用執照人均為拓遠建
    設公司等語。經查，質之自訴人壬○、丙○○○均無指訴被告己○○有參與「東
    門町商業廣場」之銷售，且依向宜蘭縣政府建設局提出之該申請案原使用執照核
    定圖、使用執照申請書、建照執照所載，該地下室明確劃定為停車場與防空避難
    室，而僅有少部分為店舖，申請人均載明為拓遠建設公司、負責人辛○○，並有
    被告辛○○於各文件上蓋章之紀錄，此有該使用執照核定圖、使用執照申請書、
    建照執照附卷足佐，可徵被告己○○應無詐欺取財之犯行，此外復查無其他積極
    事證可認被告己○○確有詐欺取財之犯行，從而被告己○○之犯行不能證明，依
    照前開說明應為無罪之諭知。
據上論斷，應依刑事訴訟法第三百四十三條、第三百零一條第一項前段、第二百九十
九條第一項前段，刑法三百三十九條第一項、第二條第一項前段、第五十六條、第四
十一條第一項，罰金罰鍰提高標準條例第一條前段、第二條，判決如主文。
中    華    民    國      九十        年      四        月      三十    日
                                  臺灣宜蘭地方法院刑事第二庭
                                          法  官
如不服本判決，應於判決送達後十日內，向本院提出上訴狀。
附錄法條：
刑法第三百三十九條第一項


司法院資訊處製作；財團法人民間司法改革基金會備份。
